【裁判字號】    97,台上,874
【裁判日期】    970229
【裁判案由】    違反藥事法
【裁判全文】
最高法院刑事判決              九十七年度台上字第八七四號
上  訴  人  甲○○
選任辯護人  黃哲東律師
上  訴  人  丙○○
選任辯護人  吳義雄律師
上  訴  人  乙○○
上列上訴人等因違反藥事法案件，不服台灣高等法院中華民國九
十四年一月二十六日第二審判決（九十三年度上訴字第三０六０
號，起訴案號：台灣台北地方法院檢察署九十二年度偵字第六六
七一號），提起上訴，本院判決如下：
    主  文
原判決撤銷，發回台灣高等法院。
    理  由
本件原判決撤銷第一審法院關於上訴人甲○○、乙○○、丙○○
部分之科刑判決，改判依刑法修正前關於連續犯、牽連犯之規定
，論處甲○○共同連續製造偽藥罪刑（處有期徒刑三年），乙○
○連續明知為偽藥，而販賣罪刑（處有期徒刑二年六月），丙○
○共同連續明知為偽藥，而販賣罪刑（處有期徒刑一年六月），
固非無見。
惟查（一）主文乃法院標明被告事件所為判決之結果，為判決書
應記載之事項，其內容必須與事實理由及適用法條相連貫，若有
衝突，即非適法。原判決事實認定甲○○基於製造含NIMETAZEPA
M（原判決誤載為NIMEZATEPAM）成分之一粒眠錠劑偽藥而販賣牟
利之概括犯意，多次將其取得之NIMETAZEPAM 原料藥，交由不知
情楊辰男所經營之三東公司代工打錠製成一粒眠錠劑，楊辰男則
另責由不知情之員工黃本負責添料為之，連續多次大量製造含管
制藥品NIMETAZEPAM 成分之一粒眠偽藥。於理由欄認甲○○係犯
修正前藥事法第八十二條第一項之製造偽藥罪、同法第八十三條
第一項之販賣偽藥罪，其利用不知情之楊辰男、黃本製造「一粒
眠」錠劑偽藥之犯行，為間接正犯，所犯連續製造偽藥罪及連續
明知為偽藥而販賣罪，其製造偽藥與明知為偽藥而販賣之二行為
間，係具有方法結果之牽連關係，應依修正前刑法第五十五條規
定，從一重之連續製造偽藥罪處斷等語，並以第一審認楊辰男、
黃本二人與甲○○為共犯尚有未洽作為撤銷改判理由（見原審判
決理由貳之二、三說明），惟原判決主文卻記載：「甲○○共同
連續製造偽藥」而予論罪科刑，自有判決主文與事實理由不符之
違法。（二）原判決理由認定丙○○先後多次幫助乙○○販賣偽
藥，復以自己犯罪之意思，與蕭裕山共同基於販賣偽藥之犯意聯
絡先後多次共同販賣偽藥之犯行，均時間緊接、方法相同，觸犯
構成要件相同之罪，顯係基於概括犯意反覆為之，為連續犯，應
依修正前刑法第五十六條之規定，以一罪論，惟於事實欄卻記載
：丙○○除基於幫助乙○○販賣偽藥之概括犯意，為乙○○取貨
、交貨（至少三十餘次）外，復因認販賣「一粒眠」偽藥獲利可
觀，竟起意自行販賣一粒眠偽藥營利，而與甲○○、馬來西亞來
台領貨之人，在台北會面取得該等之信任與聯繫管道，並與蕭裕
山共同出資，推由丙○○負責聯繫甲○○，以每顆約新台幣（下
同）二十一元代價向甲○○買入，再以每顆二十三元代價轉手出
售予馬來西亞不詳真實姓名年籍之林姓男子（見原判決第四頁第
一九至二九行），似認與蕭裕山共犯部分係另行起意而為，亦有
判決理由矛盾之違法。（三）原判決事實認乙○○向甲○○購買
含管制藥品NIMETAZEPAM 成分一粒眠應支付甲○○之價金，係由
甲○○北上台北市親自向乙○○收取，或由「乙○○以周怡君、
丙○○、李淑霞名義，將價金匯入甲○○所指定之蔡叔娟、蘇美
玲帳戶內，自民國九十年十二月十日起至九十二年三月七日止，
計匯入蔡叔娟帳戶共五百四十一萬五千元、蘇美玲帳戶共七百十
四萬元（詳如原判決附表五所示），甲○○取得偽藥貨款逾一千
二百五十五萬五千元以上」等語（見原判決第三頁第一六至二三
行），惟原判決所引附表五Ｂ部分所列乙○○於上開期間內，以
周怡君、丙○○、李淑霞名義，將價金匯入甲○○所指定之蘇美
玲帳戶之匯款共六筆；該六筆金額合計應為八百零一萬元，若加
計匯入蔡叔娟帳戶部分五百四十一萬五千元，總計應為一千三百
四十二萬五千元，與事實欄認定匯入蔡叔娟帳戶及總金額前後不
相一致。（四）查藥事法第八十八條規定（修正前藥事法第八十
八條亦有相同規定）：依本法查獲供製造、調劑偽藥、禁藥之器
材，不問屬於犯人與否，沒收之。此項規定為刑法第三十八條關
於沒收之特別規定，採義務沒收主義。故依藥事法查獲之供製造
、調劑偽藥、禁藥之器材，不問屬於犯人與否，均應依上述規定
宣告沒收之，法院並無裁量之餘地。原判決理由說明：扣案如附
表一編號六、十六至二十所示物品係甲○○所有，供其製造、販
賣偽藥所用（見原判決第十五頁第十一、十二行），若果無誤，
則其中若屬製造偽藥之機器、器材，自應依藥事法第八十八條規
定，併為沒收之諭知，原判決竟全依刑法第三十八條第一項第二
款規定，併為沒收之宣告（見原判決第十五頁第十五、十六行）
，顯有適用法則不當之違法。（五）有罪之判決書，須將認定之
犯罪事實詳記於事實欄，然後於理由內逐一說明其憑以認定之證
據，使事實與理由兩相一致，方為合法。原判決事實認定乙○○
係以每顆二十元或二○‧五元計算價金支付給甲○○，販售之價
格為每顆二十三元、二十四元（見原判決第三頁第十六、十七行
、第四頁第九至十一行），理由欄卻認定乙○○係以每顆十九‧
五至二○‧五元之價格向甲○○販入，再以每顆二十四元之價格
販售牟利（見原判決第十三頁第六、七行）。事實之記載與理由
之說明不相適合，自屬判決理由矛盾。以上或為上訴意旨所指摘
，或為本院得依職權調查之事項，應認原判決有撤銷發回更審之
原因。
據上論結，應依刑事訴訟法第三百九十七條、第四百零一條，判
決如主文。
中    華    民    國  九十七  年    二    月  二十九  日
                      最高法院刑事第三庭
                          審判長法官  莊  登  照
                                法官  黃  一  鑫
                                法官  徐  昌  錦
                                法官  許  錦  印
                                法官  石  木  欽
      本件正本證明與原本無異
                                      書  記  官
中    華    民    國  九十七  年    三    月    三    日
                                                      Ｅ


司法院資訊處製作；財團法人民間司法改革基金會備份。
